臺灣高等法院高雄分院刑事判決　　　　 96年度上易字第882號
上　訴　人
即　被　告　乙○○
選任辯護人　吳臺雄律師
上列上訴人因詐欺案件，不服臺灣高雄地方法院96年度易字第11
68號中華民國96年7 月30日第一審判決（起訴案號：臺灣高雄地
方法院檢察署95年度偵緝字第3692號），提起上訴，本院判決如
下：
     主  文
上訴駁回。
     事  實
一、乙○○與丙○○原係男女朋友關係，而丙○○本在國外工作
    ，嗣於民國88年間，其自國外返國，並至高雄尋訪乙○○，
    於言談中向乙○○表示其返國後無工作，且需繳交每月新臺
    幣（下同）4 萬餘元之房屋貸款，詎乙○○聽聞後，明知其
    於87年間即已積欠銀行鉅額債務，經濟已陷於困境，且未有
    兄長從事建築業，竟基於意圖為自己不法所有之概括犯意，
    卻向丙○○訛稱其兄長在從事建築生意，可借款與其兄長，
    從中獲取較一般金融機構存款利率為高之月息百分之1 之利
    息，致丙○○陷於錯誤，連續於89年1 月6 日、1 月19日、
    2 月1 日、5 月23日、5 月24日、7 月15日，分別以匯款至
    乙○○所指示之藝鋒有限公司（為乙○○經營之公司）合作
    金庫商業銀行東高雄分行帳號：0000000000000000號帳戶（
    下稱藝鋒公司帳戶）、王志宏（為乙○○兄長之子）中國農
    民銀行（現與合作金庫商業銀行合併）00000000000000號帳
    戶（下稱王志宏帳戶），或以提領現金交付之方式，分別交
    付48萬元、49萬5000元、50萬元、21萬元、27萬元、14萬70
    00元之款項與乙○○（詳細交付方式如附表所示，共計210
    萬2000元），而乙○○取得上開款項後，旋將之予以花用，
    並僅給付丙○○數月利息總計8 萬3 千元後，即搬離其原本
    住所，致丙○○追索無著，因而受有損害。
二、案經丙○○訴由臺灣高雄地方法院檢察署檢察官偵查起訴。
     理  由
壹、程序方面
一、按被告以外之人於偵查中向檢察官所為之陳述，除顯有不可
    信之情況者外，得為證據，刑事訴訟法第159 條之1 第2 項
    定有明文。本件告訴人丙○○於檢察官偵查中所為之證述，
    業經其具結擔保其證詞之真實性，且經本院提示後，被告乙○○、辯護人及公訴人對其證據能力不爭執，而其於原審法
    院審理中，復到庭接受被告詰問，對被告之詰問權已有所保
    障，是並無顯有不可信之情況，且與本案相關之待證事實具
    有關連性，自應具有證據能力。
二、卷附自動櫃員機交易明細，其性質雖為文書，然係被告匯款
    、提款過程中所產生之資料，而本案相關帳戶之交易明細，
    則係各該帳戶所屬金融機構之電腦系統，就各該帳戶所為每
    筆交易之紀錄，2 者均非供述證據，且與本案相關之待證事
    實具有關連性，應具有證據能力。
貳、實體方面
一、訊據上訴人即被告乙○○固不否認有於前開時間，自告訴人
    處收受上開款項之事實，然矢口否認有何詐欺取財犯行，辯
    稱：被告與告訴人於76年間就認識了，當時2 人有在一起，
    後來分開一陣子，嗣告訴人從國外回來，表示想要跟被告復
    合，被告聽了後有一些遲疑，告訴人見狀，就向被告表示，
    要拿錢出來放在被告這邊，作為日後一起養老使用，被告聽
    了很感動，除同意收受告訴人款項外，且每月給其2 萬元當
    作生活費，過了半年多，告訴人陪同其母親回大陸省親，而
    從大陸回來後，告訴人就變心了，一直吵著要將錢拿回去，
    被告因而與告訴人在電話中吵架，並從樓梯上摔下來，導致
    舊疾復發，當時被告對告訴人的變心感到很氣憤，且告訴人
    又到處在被告工作的傳銷界說被告的壞話，致使被告得了憂
    鬱症，進而失去工作、沒有收入，被告方會於此種狀況下，
    動用到告訴人放在被告處的款項，並花用一空，是被告並無
    詐欺告訴人情形，實無本件詐欺犯行，且被告並未向告訴人
    收到現金18萬元，被告僅取得192 萬2 千元，並非210 萬2
    千元云云。
二、經查：
  (一)前揭犯罪事實，除被告上開供述外，並據告訴人於偵訊及原
    審法院審理中證述：伊與被告曾係男女朋友關係，而於88年
    間，伊自國外歸國時，有南下找被告，並告知被告說伊沒有
    工作，且每月需要繳交4 萬餘元之房屋貸款，結果被告就跟
    伊說，其兄長在從事建築業，其自己有200 萬元左右放在其
    兄長處，有利息可以拿，要伊亦可將錢借貸與其兄長，拿取
    每月1 分利之利息，伊因而分別以匯款、提領現金之方式，
    將錢交付與被告，而時間、金額就如伊提出來的自動櫃員機
    交易明細所示，嗣伊拿了幾個月的利息後，被告就突然不見
    了，伊因而南下到被告住處找被告，但發現已經人去樓空，
    而被告迄今均未將款項返還與伊等語（見偵2 卷第21、22頁
    ，原審法院卷第46、47頁）明確，且有被告於89年1 月9 日
    、1 月18日開立之本票（票面金額均為50萬元，見偵1 卷第
    11頁）、告訴人匯款、提領現金與被告之自動櫃員機交易明
    細（時間、金額詳如附表所示，見偵1 卷第14至20頁）、上
    開藝鋒公司帳戶、王志宏帳戶之開戶資料及交易明細（見原
    審法院卷第25至33頁）在卷可稽。
  (二)被告於本院審理中雖辯稱：被告並未向告訴人收到現金18萬
    元，被告僅取得192 萬2 千元，並非210 萬2 千元云云。然
    查被告於原審行準備程序及審理中，已自承確實有自告訴人
    取得告訴人所指述之金額共215 萬元，且於證人丙○○在原
    審審理時證述：「有部分是提現金交給被告‧‧‧」等情，
    原審訊問其意見時（原審卷第46頁），亦不否認有上開事實
    而未當庭爭執其真實性，足認被告確有自告訴人處收到現金
    ，其空言否認取得現金，顯與事實不符。
  (三)雖被告以「告訴人從國外回來，表示想要跟被告復合，被告
    聽了後有一些遲疑，告訴人見狀，就向被告表示，要拿錢出
    來放在被告這邊，作為日後一起養老使用。」云云置辯，然
    被告並不否認前開2 張本票係其所簽發，並自陳簽發該2 張
    本票之原因，係因告訴人之要求、否則告訴人無法安心所致
    （見原審法院卷第47頁），則倘如被告所言，係因告訴人要
    追求被告，而主動建議將上開款項放置於被告處，其何以會
    要求被告簽發上開本票以為擔保？被告又如何會因告訴人此
    一行止而有所感動？再者，若告訴人交付款項之原因如被告
    所辯，衡以常情，告訴人應係1 次將其存款交付與被告，而
    非如前揭自動櫃員機交易明細、帳戶交易明細所示，係以分
    次、且期間差距長達數月之方式，將款項交與被告，凡此均
    足徵告訴人所言較被告陳述為可信；此外，被告就告訴人所
    交付之上開款項何以遭花用之原因，於原審法院準備程序中
    ，原辯稱係遭其前夫於不知情之狀況下所花用（見原審法院
    卷第13頁），惟證人甲○○於本院審理中則證稱：「銀行的
    進出帳如何支用，我都會跟她說清楚。」，「（從藝鋒有限
    公司提領出來的錢是否會交給被告？）有的，只要她有需要
    從那邊提領出來我會交給他。」，即表示甲○○從藝鋒有限
    公司提領出來的錢，均交由被告使用，並非甲○○自行花用
    ；且被告嗣於原審法院審判程序中，又改稱係其日後因經濟
    困窘而自行予以花用（見原審法院卷第48頁），先後所述有
    所歧異，已難遽以採認，況依上開藝鋒公司帳戶、王志宏帳
    戶交易明細所示，告訴人將款項匯入該等帳戶後，多隨即於
    匯入後於不到1 個月內之時間，即遭花用殆盡，且花用之方
    式有轉帳支出者、提領現金者、自動繳交電話費、電費者，
    顯與被告所述情節不同。更何況證人即被告之前夫甲○○於
    本院審理中亦證稱：「（你們離婚之後還住在一起，本件89
    年8 、9 月期間你們夫妻是否仍住在一起？）事實上我們都
    是住在一起，直到去年（95年）被告另外結婚之後我們才沒
    有住在一起。」云云（見96年11月1 日審判筆錄），則被告
    既與其前夫於89年間仍然同居一起，又豈有可能與告訴人一
    起養老使用？益徵被告所辯無可採信。綜上，被告所執前揭
    辯詞，顯屬事後卸責，無可採信，本件告訴人將款項交付與
    被告之原因，應如告訴人前開所述。
  (四)被告於本院審理中又辯稱：「自告訴人處取得之錢，因為生
    病所以拿來用。」、「那時候已經瘋了，我已經沒有辦法去
    告知他。」、「那時候我已經被隔離，所以沒有拿到電話，
    因為住在21樓，連房門都不讓我出來。」云云，表示其於89
    年8 、9 月間因罹患憂鬱症致無法與告訴人連絡，並非避不
    見面云云，但此與證人甲○○於本院審理中所證「（被告患
    病之後，是否可以打電話、接電話？）可以。」等情不符，
    且被告於原審審理中所提出之答辯狀亦自承：「．．．．這
    段期間．．．．不想接他的電話，臥病在床尚未想出解決方
    法所以一時沒跟他連絡，．．．．」（見原審卷第17頁），
    已自承不想接告訴人電話，一時沒跟告訴人連絡，顯見其確
    實於事後避不見面無訛，其於本院所辯，自無足採信。至被
    告所稱其自告訴人處取得之錢，因為生病所以拿來花用云云
    ，係其向告訴人詐得款項後所為處分贓物之行為，不論其所
    花費之項目如何，均不影響其詐欺罪之成立。
  (五)告訴人既因被告向其陳稱其兄長在從事建築生意，可出借款
    項、獲取利息收入之故，將上開款項交付與被告，而依被告
    於原審法院審理中所述，實際上其並無兄長從事建築業（見
    原審法院卷第48頁背面），則被告有向告訴人施用詐術，使
    告訴人陷於錯誤而將前開款項交付甚明；又被告取得告訴人
    上開款項後，旋即予以花用，業如上述，且於獲取告訴人交
    付之款項後，僅依約給付利息數月，即搬離原住處、使告訴
    人追索無著，亦據告訴人證述如前，再衡以其係以不實之說
    詞，使告訴人將前開款項交付，而若其無為自己不法所有之
    犯意，何需無故捏造上詞以行騙告訴人？是其主觀上有詐欺
    之不法犯意，亦甚灼然。
  (六)被告另於88年間因積欠台東區中小企業銀行、中國信託商業
    銀行借款，經上開2 銀行提起請求清償借款之訴，經臺灣高
    雄地方法院以88年度重訴字第1089號判決被告應給付677 萬
    餘元及利息、違約金；以88年度訴字第318 號判決被告應給
    付61萬餘元及利息、違約金；此有上開2 判決附於原審卷可
    證，足證被告於88年間已積欠銀行巨額債務，經濟陷於困境
    而週轉不靈，乃猶自告訴人處取得大量金錢，並旋即花用完
    畢，拒不清償，顯有不法所有之意圖甚明。
  (七)被告於本院審理中雖提出告訴人寄予被告之信件2 封，內容
    均以「老婆」稱呼被告，但此僅係民國77年間之事情，離89
    年間已相距長達11年餘，而告訴人於原審審理中亦不否認當
    時雙方係男女朋友關係，故上開信件僅能證明被告與告訴人
    於民國77年間係男女朋友關係，仍不足以證明被告並未詐欺
    ，而為其有利之認定。
  (八)綜上所述，被告所辯，顯係卸責之詞，不足採信。本件事證
    明確，被告詐欺取財犯行，洵堪認定。至證人甲○○於本院
    審理中證稱：「（89年8 、9 月被告舊疾復發及精神況狀不
    穩是否有這種情形發生？）就是她的腰椎產生很大病痛，及
    患有憂鬱症。當時被告在做美樂家她有租壹個房子在仁義街
    那邊，她的身體也是在那邊發生病痛，我帶她回鄭和路那邊
    住。」；「（她沒有辦法繼續工作，生活費如何支出？）我
    必須繼續工作，被告是沒有辦法工作，但是她有拿一些錢來
    支應這方面的費用。」；「（你是否知道被告跟與范先生有
    拿一些錢進來嗎？）這是事後發生之後才知道，因為被害人
    有請討債公司來索債，被告心生恐懼。」云云，僅能證明被
    告於其向告訴人詐欺（89年1 月6 日至89年7 月15日）後之
    89年8 、9 月間腰椎病痛及患有憂鬱症，以及被告有拿一些
    錢來支應生活費用，但仍不足為被告並未向告訴人詐欺有利
    認定之依據，併予敘明。
三、論罪科刑部分
  (一)按行為後法律有變更者，適用行為時之法律。但行為後之法
    律有利於行為人者，適用最有利於行為人之法律，刑法第2
    條第1 項定有明文。查被告行為後，刑法業於95年7 月1 日
    修正公布施行，而修正後之刑法第33條第5 款規定「罰金：
    新臺幣1000元以上，以百元計算之」，與修正前之刑法第33
    條第5 款規定「罰金：1 元以上」相較，刑法分則中關於有
    罰金刑之規定者，在修法前最低度之法定刑係銀元1 元即新
    臺幣3 元（至罰金罰鍰提高標準條例第1 條，係關於最高度
    刑提高之規定，尚與最低度刑無關），而在修法後則係新臺
    幣1000元，比較修正前後之規定，修正後之規定較不利於行
    為人，是若行為人所犯罪行之法定刑有罰金刑者，即應依刑
    法第2 條第1 項前段規定，依行為人行為時即修正前之規定
    處斷。本件被告所犯刑法第339 條第1 項之罪，其法定刑中
    有罰金刑，揆諸上開說明，自應適用修正前之刑法第33條第
    5 款規定，定其罰金刑之最低度刑。至於95年7 月1 日施行
    之刑法施行法第1 條之1 之規定，僅係規範如何將刑法分則
    罰金刑之單位由「銀元」轉換為「新臺幣」，未就各該分則
    之實際內涵加以變更，尚不生新舊法比較之問題，是應依現
    行、有效之刑法施行法第1 條之1 此一裁判時法，取代罰金
    罰鍰提高標準條例第1 條前段規定，提高上開規定之最高度
    罰金刑（最高法院95年度台上字第6159號判決意旨參照）。
  (二)核被告所為，均係犯刑法第339 條第1 項之詐欺取財罪。另
    按刑法第56條連續犯之規定，業於前開刑法修正時刪除，此
    刪除雖非犯罪構成要件之變更，但顯已影響行為人刑罰之法
    律效果，自屬法律有所變更，而比較新、舊法結果，被告上
    開多次詐欺取財犯行倘予分論併罰，顯較將之以連續犯論以
    1 罪不利，是若該等犯行得依舊法論以連續犯時，自應依刑
    法第2 條第1 項前段規定，以舊法規定處斷。查本件被告先
    後多次詐欺取財犯行，時間緊接，犯罪構成要件相同，顯係
    基於概括犯意為之，揆諸上開說明，應依修正前刑法第56條
    連續犯之規定論以一罪，並加重其刑。被告犯罪時間於96年
    4 月24日以前，所犯之罪合於減刑條件，應依中華民國九十
    六年罪犯減刑條例，減其宣告刑2 分之1 。
  (三)原審因依刑法第2 條第1 項前段、第339 條第1 項，95年7
    月1 日修正施行前刑法第56條，刑法施行法第1 條之1 ，中
    華民國九十六年罪犯減刑條例第2 條第1 項第3 款、第7 條
    之規定，並審酌被告為貪圖一己之私利，竟以前開方式詐騙
    告訴人財物，所為實無可取，並於犯後矢口否認犯行，態度
    難認良好，復參以被告詐騙所得之金額達200 餘萬元，且迄
    今仍未能與告訴人達成和解、對告訴人為合理之賠償等一切
    情狀，量處有期徒刑1 年6 月；並依中華民國九十六年罪犯
    減刑條例，減其宣告刑2 分之1 為有期徒刑9 月，認事用法
    ，核無不合，量刑亦屬妥適，被告上訴意旨，仍執前詞，否
    認犯罪，指摘原判決不當，為無理由，應予駁回。
四、公訴意旨另以：告訴人因被告前開詐欺行為，總計交付215
    萬元之款項與被告，因認除上開經本院論罪科刑之210 萬20
    00元外，被告就其餘之4 萬8000元部分（215 萬元－210 萬
    2000元＝4 萬8000元），亦涉犯刑法第339 條第1 項之詐欺
    取財罪嫌云云。經查，公訴意旨為此認定，無非係以告訴人
    陳述共交付與被告215 萬元為其論據，惟依告訴人為本件告
    訴時所提出之計算說明所示（見偵1 卷第12、13頁），除上
    開有自動櫃員機交易明細單為據之款項外，其上開215 萬元
    數額，尚包括3 筆所謂應抵充當月利息之而未實際交付與被
    告之款項（金額分別為2 萬元、5000元、2 萬3000元，共計
    4 萬8000元），則該3 筆款項，告訴人既未實際交付與被告
    ，且已用以抵充被告所承諾給付告訴人之利息，即無從認係
    因遭詐騙而交付之財物，而謂被告此部分亦成立詐欺取財犯
    行。惟此部分若成立犯罪，依公訴意旨所示，亦與被告前開
    經本院論罪科刑之犯行，係屬單一犯行之實質上一罪關係，
    爰不另為無罪之諭知，附此敘明。
據上論結，應依刑事訴訟法第368條，判決如主文。
本案經檢察官林應華到庭執行職務。
中　　華　　民　　國　　96　　年　　11　　月　　8　　日
                  刑事第五庭    審判長法  官  曾永宗
                                      法  官  王伯文
                                      法  官  任森銓
以上正本證明與原本無異。
本判決不得上訴。
中　　華　　民　　國　　96　　年　　11　　月　　8 　　日
　　　　　　　　　　　　　　　　　　　書記官  廖素珍
附錄本判決論罪科刑法條：
刑法第339 條第1 項
意圖為自己或第三人不法之所有，以詐術使人將本人或第三人之
物交付者，處5 年以下有期徒刑、拘役或科或併科1000元以下罰
金。
  附表：
┌──┬──────┬─────┬────────┬────┐
│編號│   日期     │金額（新台│交付方式        │（新台幣│
│    │            │幣）      │                │）      │
├──┼──────┼─────┼────────┼────┤
│1-1 │89年1 月6 日│10萬元    │匯入王志宏帳戶  │小計：  │
├──┼──────┼─────┼────────┤48萬元  │
│1-2 │同上        │10萬元    │匯入王志宏帳戶  │        │
├──┼──────┼─────┼────────┤        │
│1-3 │同上        │8 萬元    │匯入王志宏帳戶  │        │
├──┼──────┼─────┼────────┤        │
│1-4 │同上        │10萬元    │匯入藝鋒公司帳戶│        │
├──┼──────┼─────┼────────┤        │
│1-5 │同上        │10萬元    │匯入藝鋒公司帳戶│        │
├──┼──────┼─────┼────────┼────┤
│2-1 │89年1 月19日│10萬元    │匯入王志宏帳戶  │小計：  │
├──┼──────┼─────┼────────┤49萬5000│
│2-2 │同上        │10萬元    │匯入王志宏帳戶  │元      │
├──┼──────┼─────┼────────┤        │
│2-3 │同上        │9 萬5000元│匯入王志宏帳戶  │        │
├──┼──────┼─────┼────────┤        │
│2-4 │同上        │10萬元    │匯入藝鋒公司帳戶│        │
├──┼──────┼─────┼────────┤        │
│2-5 │同上        │10萬元    │匯入藝鋒公司帳戶│        │
├──┼──────┼─────┼────────┼────┤
│3-1 │89年2 月1 日│10萬元    │匯入藝鋒公司帳戶│小計：  │
├──┼──────┼─────┼────────┤50萬元  │
│3-2 │同上        │10萬元    │匯入藝鋒公司帳戶│        │
├──┼──────┼─────┼────────┤        │
│3-3 │同上        │10萬元    │匯入藝鋒公司帳戶│        │
├──┼──────┼─────┼────────┤        │
│3-4 │同上        │10萬元    │匯入藝鋒公司帳戶│        │
├──┼──────┼─────┼────────┤        │
│3-5 │同上        │2 萬元    │匯入藝鋒公司帳戶│        │
├──┼──────┼─────┼────────┤        │
│3-6 │同上        │2 萬元    │提領現金交付    │        │
├──┼──────┼─────┼────────┤        │
│3-7 │同上        │2 萬元    │提領現金交付    │        │
├──┼──────┼─────┼────────┤        │
│3-8 │同上        │2 萬元    │提領現金交付    │        │
├──┼──────┼─────┼────────┤        │
│3-9 │同上        │2 萬元    │提領現金交付    │        │
├──┼──────┼─────┼────────┼────┤
│4-1 │89年5 月23日│10萬元    │匯入藝鋒公司帳戶│小計：  │
├──┼──────┼─────┼────────┤21萬元  │
│4-2 │同上        │10萬元    │匯入藝鋒公司帳戶│        │
├──┼──────┼─────┼────────┤        │
│4-3 │同上        │1 萬元    │提領現金交付    │        │
├──┼──────┼─────┼────────┼────┤
│5-1 │89年5 月24日│10萬元    │匯入藝鋒公司帳戶│小計：  │
├──┼──────┼─────┼────────┤27萬元  │
│5-2 │同上        │8 萬元    │匯入藝鋒公司帳戶│        │
├──┼──────┼─────┼────────┤        │
│5-3 │同上        │3 萬元    │提領現金交付    │        │
├──┼──────┼─────┼────────┤        │
│5-4 │同上        │3 萬元    │提領現金交付    │        │
├──┼──────┼─────┼────────┤        │
│5-5 │同上        │3 萬元    │提領現金交付    │        │
├──┼──────┼─────┼────────┼────┤
│6-1 │89年7 月15日│10萬元    │匯入藝鋒公司帳戶│小計：  │
├──┼──────┼─────┼────────┤14萬7000│
│6-2 │同上        │4 萬7000元│匯入藝鋒公司帳戶│元      │
├──┴──────┴─────┴────────┴────┤
│共計：210 萬2000元                                        │
└─────────────────────────────┘
